臺灣高等法院臺南分院民事判決　九十二年度上易字第一六七號　Ｊ
　　　上　訴　人
　　　即反訴原告　甲　○　○
　　　訴訟代理人　涂　嘉　益　律師
　　　被 上訴 人
　　　即反訴被告　乙　○　○
　　　訴訟代理人　楊　雪　貞　律師
右當事人間請求遷讓房屋等事件，上訴人對於中華民國九十二年三月三十一日臺灣臺
南地方法院第一審判決（九十一年度訴字第二四九○號）提起上訴，並提起反訴，本
院於九十三年一月十三日言詞辯論終結，判決如左：
    主      文
上訴駁回。
上訴人反訴均駁回。
第二審訴訟費用、反訴訴訟費用，均由上訴人負擔。
    事      實
甲、上訴人方面：
壹、上訴部分：
一、聲明：求為判決：(一)原判決廢棄。(二)右廢棄部分，被上訴人在第一審之訴及假執
    行之聲請均駁回。
二、陳述：除與原判決記載相同者，茲引用之外，補稱：
  (一)原屬上訴人所有坐落台南縣善化鎮○○段二六七三號、地目建、面積五四平方公
    尺土地（以下稱二六七三號土地），暨其上房屋建號九四八號建物門牌台南縣善
    化鎮○○路五九九之十一號（以下稱十一號房屋），及坐落台南縣善化鎮○○段
    二六七四號（以下稱二六七四號土地）、地目建、面積四六平方公尺土地，前經
    上訴人之債權人第一商業銀行股份有限公司（以下簡稱第一銀行）向台灣台南地
    方法院聲請強制執行查封拍賣（案號：台灣台南地方法院九十年度執字第九三九
    八號），並由被上訴人得標拍定。上開房地於九十年十一月十三日業經執行法院
　　點交予被上訴人。惟第一銀行前向法院聲請查封執行之財產，僅包含系爭二六七
　　三號、二六七四號土地及十一號房屋，並不包括坐落二六七四號土地上之系爭建
　　物（門牌台南縣善化鎮○○路五九九之十二號房屋，即第一層，如原判決附圖一
　　所示Ａ部分，面積五０．八八平方公尺、附圖二所示Ｄ部分面積二六．七六平方
　　公尺，第二層，即原判決附圖一所示Ｂ部分面積五五．六五平方公尺、原判決附
　　圖二所示Ｅ部分面積二六．七六平方公尺，第三層即原判決附圖一所示Ｃ部分，
　　面積二八．六二平方公尺，原判決附圖二所示Ｆ部分，面積二六．七六平方公尺
　　，以下稱十二號房屋），故執行法院前此查封拍賣之效力，並不及於系爭十二號
　　房屋。蓋：
　  (1)第一銀行聲請狀所檢附之債務人財產資料，僅有前揭曾文段二六七三、二六七
      四號土地登記謄本及十一號房屋之建物登記謄本，執行法院於九十年五月二十
      二日前往不動產所在地執行查封時，債權人更稱二六七四號土地為空地，此有
      當日之查封筆錄可稽，足見第一銀行向法院聲請查封之債務人財產，並不包括
      坐落二六七四號土地上系爭未辦保存登記之十二號房屋。
  　(2)強制執行事件，二次拍賣公告附表所載拍賣之不動產，就房屋部分，僅標示十
      一號房屋，未將系爭十二號房屋列入拍賣之範圍。法院委請財團法人台灣經濟
      技術研究所就查封之不動產進行鑑價，有關建物部僅載明鑑估標的為十一號房
      屋，並未包括十二號房屋，依價格鑑定書中所附「建物價格鑑定表」及「建物
      平面概略圖」載明建物面積一樓為４０．３２平方公尺（有保存登記部份，含
      地面層１９．７６平方公尺及騎樓２０．５６平方公尺），另未保存登記部份
      面積為６０．４８平方公尺（含第二層４０．３２平方公尺及第三層２０．１
      ６平方公尺），再對照曾文段二六七三號土地面積五四平方公尺、曾文段二六
      七四號土地面積四六平方公尺，足見鑑定之建物範圍僅為十一號房屋，不包括
      二號房屋。既未經鑑價，則本案拍賣之不動產標的顯然不包括系爭房屋甚明。
    (3)拍賣公告附表有關建物部份雖於備考攔中記載「包括末保存登記建物全部」，
      ，係指十一號房屋本身之未保存登記部份，即第二層、第三層部份，與系爭十
      二號房屋無關。
  　(4)被上訴人曾向法院聲請點交系爭房屋，經執行法院囑託地政人員測量後，以系
      爭十二號房屋不在拍賣範圍內，駁回被上訴人之點交之聲請，有該院九十一年
      三月二十五日九十南院鵬執清字第九三九八號函可稽。被上訴人既未經由法院
      之拍賣程序買受系爭房屋，自無所有權可言，其請求，自無理由。
　(二)被上訴人雖主張系爭房屋僅為台南縣善化鎮○○段九四八號建物之附屬建物，非
　　有獨立之所有權云云，原判決亦認為被上訴人前揭主張為可採。惟查：
　  (1)原判決既認定「系爭建物之一樓置有不銹鋼鐵門可供人員出入」，足見系爭建
      物有獨立門戶可供對外出入，乃原判決卻又認「系爭建物構造上雖有其獨立性
      ，但其使用上須賴門牌台南縣善化鎮○○路五九九之十一號始能對外出入」，
      並據此認定系爭建物應屬五九九之十一號之附屬建物，其判決理由已有矛盾。
　  (2)系爭房屋與被上訴人所買受之曾文段九四八號建物，二者於興建完成後即編訂
      為不同之門牌號碼，其中系爭房屋之門牌編號為台南縣善化鎮○○路五九九之
      十二號，而曾文段九四八號建物之門牌編號為台南縣善化鎮○○路五九九之十
      一號，二者非但門牌編號不同，且系爭房屋具有獨立之出大門，內有客廳、廚
      房、臥室等一應俱全，其建築面積建築成均與曾文段九四八號建物相若，足見
      系爭房屋在客觀上顯有其獨立之經濟價值，而非僅有輔助曾文段九四八號建物
      之效用，二者亦無主從之關係。
　  (3)再者，系爭房屋二、三樓部分，原本雖需經由曾文段九四八號建物內之樓梯始
      得進入，然此係因該二間房屋原均屬上訴人所有，且均由上訴人使用之故。惟
      上訴人並非不得於系爭房屋內另行設置樓梯，用以改變原來進出二、三樓之方
      式，且事實上於被上訴人將一樓原打通之部份予以圍堵後，上訴人已於系爭房
      屋內另行設置樓梯，足供通往系爭房屋二、三樓之用，而不需再經由九四八號
      建物內之樓梯出入，因此，實不能僅以樓梯原設置於九四八號建物內，即認定
      系爭建物不具使用上之獨立性。況當初有使用前述樓梯之必要者，僅系爭房屋
      之二、三樓部份，至於系爭房屋一樓部份，並無使用樓梯之必要，且一樓部分
      原本即有獨立之大門可供出入，並無需經由曾文段九四八號建物之鐵捲門進出
      ，故一樓部分在使用功能上更有其獨立性。再參諸系爭房屋內客廳、廚房、臥
      室等一應俱全，就一般房屋居住使用目的而言，實無欠缺任何功能，故系爭房
      屋在使用功能上顯有其完整性及獨立性，非僅具有輔助之效用，乃原判決未詳
　　　審酌，遽認系爭房屋僅屬十一號房屋之附屬建物，並認五九九之十一號房屋所
　　　有權及於系爭建物云云，容有違誤。
三、證據：援用第一審所提證據，並聲請鑑定十二號房屋之價值。
貳、反訴部分：
一、聲明：求為判決：
　(一)先位聲明：確認系爭十二號房屋，第一層如附圖一所示Ａ部分（面積五十點八八
    平方公尺）、如附圖二所示Ｄ部分（面積二十六點七六平方公尺），第二層如附
    圖一所示Ｂ部分（面積五十五點六五平方公尺）、如附圖二所示Ｅ部分（面積二
    十六點七六平方公尺），第三層如附圖一所示Ｃ部分（面積二十八點六二平方公
    尺）、如附圖二所示Ｆ部分（面積二十六點七六平方公尺）為反訴原告所有。
　(二)備位聲明部分：反訴被告應給付反訴原告新台幣（下同）二百四十五萬五千元，
　　即自本訴狀繕本送達翌日起至清償日止，按年息百分之五計算之利息。
二、陳述：
  (一)先位聲明部分：
　  系爭十二號房屋，既非拍賣標的，且編訂為不同之門牌號碼，建築面積與建築成
    本亦相若，足見系爭房屋在客觀上顯有其獨立之經濟價值；且系爭房屋具有獨立
    之出入大門，內有客廳、廚房、臥室等一應俱全，就一般房屋居住使用目的而言
    ，並未欠缺任何功能，故系爭房屋在使用功能上亦有其完整性及獨立性，非僅具
    有輔助之效用，從而，系爭房屋並非十一號房屋之附屬建物，應具有獨立之所有
    權。因反訴被告主張系爭房屋僅為十一號房屋之附屬建物，十一房屋之所有權及
    於系爭房屋云云，致系爭房屋所有權之法律關係不明確，使反訴原告私法上之地
    位有受侵害之危險，反訴原告自有提起確認之訴以排除此項危險之必要。
  (二)備位聲明部分：
　  (1)按「動產因附合而為不動產之重要成分者，不動產所有人，取得動產所有權」
      、「因前五條之規定，喪失權利而受損害者，得依關於不當得利之規定，請求
      償金」，民法第八百十一條、第八百十六條分別定有明文。上開民法第八百十
　　　一條規定旨在維護物之經濟利益，非在使不動產所有人終局實質地取得其利益
　　　，故為期平衡此項物權變動，民法乃於民法第八百十六條另設債權上之求償關
　　　係，使因民法第八百十一條規定喪失權利者，得依不當得利之規定請求償金，
　　　俾符合公平原則。
　　(2)本件若鈞院認為系爭房屋在構造上或使用上不具獨立性，僅屬十一號房屋之附
　　　屬建物，故系爭房屋之權利已因附合而歸屬於十一號房屋之所有權人。惟如前
　　　所述，系爭房屋於上開強制執行程序中，並未經執行法院查封、鑑價、拍賣，
　　　反訴被告前經由法院拍賣程序所購買之不動產，原本並未包括系爭房屋，故其
　　　所支付之價金顯然未包含系爭房屋之價值。準此，若僅因前述之法理，而使反
　　　訴被告在未支付任何對價之情況下，取得系爭房屋之權利，顯非事理之平。雖
　　　本件之情形與前述民法規定之要件尚非完全相同，惟尋繹上開民法規定之意旨
　　　，依「相類事實，應為相同處理」之法理，亦應類推適用上開民法之規定，使
　　　反訴原告得依不當得利之規定，向反訴被告請求償金，方符合法律公平原則。
    (3)系爭房屋經囑託台灣省建築師公會台南市辦事處鑑估結果，其價值為二百四十
　　　五萬五千元，則反訴被告將受有二百四十五萬五千元之利益，反訴被告並無終
　　　局實質取得該利益之法律上原因，應返還該利益。
乙、被上訴人方面：
一、聲明：(一)上訴駁回。(二)反訴原告之訴駁回。
二、陳述：除與原判決記載相同者，茲引用之外，補陳：
　(一)查：按所有人於原有建築物之外另行增建者，如增建部分與原有建築物無任何可
    資區別之標識存在，而與之作為一體使用者，因不具構造上及使用上之獨立性，
    自不得獨立為物權之客體，原有建築物所有權範圍因而擴張，最高法院著有八十
    八年度台上字第四八五號判決參照。
　(1)原審判決附圖一所示Ａ、Ｂ、Ｃ部分及附圖二所示Ｄ、Ｅ、Ｆ部分，與被上訴人
    拍定之十一號主建物並無何可資區別之標識存在，上訴人懸掛門牌台南縣善化鎮
    ○○路五九九之十二號，上開門牌號碼事實上不存在，系爭建物前於第三人王振
　　輝以對上訴人之債權憑證一千萬元聲請台灣台南地方法院強制執行時，上訴人提
　　出台南縣善化鎮○○路五九九之十二號未保存登記、建物房屋稅籍資料，主張系
　　爭建物納稅義務人為吳謝春玉，即上訴人之母，並非上訴人，台灣台南地方法院
　　民事執行處因而以執行財產非債務人所有為由，撤銷其執行處分，惟被上訴人事
　　後向台南縣稅捐稽徵處查詢，而得知上訴人所提出台南縣善化鎮○○路五九九之
　　十二號之稅籍證明書，記載構造別為Ｅ，即雜木造房屋，與目前現存房屋為鋼筋
　　混凝土造顯然不同，該稅籍資料係早年上訴人之母吳謝春玉所有位於善化鎮○○
　　段二六七三地號土地上之雜木造房屋，早因上訴人為建造現存台南縣善化鎮○○
　　路五九九之十一號房屋而於八十三年十月間申請拆除，有稅籍證明書及拆除執照
　　為憑，且該稅籍係於九十一年間方申請恢復稅籍，嗣台南縣稅捐稽徵處查明後，
　　已經逕行註銷該雜木造房屋之稅籍，亦有台南縣稅捐稽徵處函文為憑，是以上訴
　　人主張系爭建物於興建完成後即編定為台南縣善化鎮○○路五九九之十二號，並
　　非事實。且上訴人係台南縣善化鎮○○路五九九之十一號房屋拍定後點交前方於
　　系爭建物懸掛上開五九九之十二號門牌，實則系爭建物與被上訴人拍定之主建物
　　並無何可資區別之標識存在，系爭建物顯係主建物之附屬建物。
　(2)系爭建物與主建物作為一體使用而不具構造上及使用上之獨立性：(1)查系爭建物
　　主建物於外觀上為一整棟建物，此有建物外觀照片可稽。(2)整棟建物所有樓梯、
　　衛浴設備均設置於主建物台南縣善化鎮○○路五九九之十一號，欲上本棟建物之
　　二樓、三樓必須從上開樓梯通行，而廚房、起居室設置於系爭建物，樓梯、衛浴
　　設備、廚房、起居室均為房舍基本設置，於居住使用上不可分離，有照片為憑，
　　系爭建物二樓為和室及臥房，必須由主建物部分出入，並無其他出入口，三樓為
　　和室及佛室，亦非由主建物部分出入不可，於系爭建物部分無任何出入口。(3)整
　　棟建物水、電錶均僅有一具，均為被上訴人名義，整棟建物作為一體使用甚明。
　　(4)上訴人固於九十一年十月廿四日於系爭建物部分二、三樓樓板另行打洞，於同
　　月廿六日架設臨時性鐵梯，惟所架設鐵梯係一般工寮使用之臨時性鐵梯，既無固
　　定性，且安全堪慮，不能做為居家永久性使用，即便上訴人架設該鐵梯，無衛浴
　　設備，不能使用二、三樓房屋，無獨立水電，上訴人家人仍無法於系爭建物居住
　　生活，是以上訴人舉家早已搬遷而未居住於系爭建物，更足見系爭建物與主建物
　　之依從關係。
　(三)綜上所陳，系爭建物與主建物外觀上為整棟建物，又系爭建物並無可資區別標識
    之門牌存在，需與主建物一體使用，並無使用上與構造上之獨立性，從而系爭建
    物顯係主建物之附屬建物無疑，再被上訴人向台南縣稅捐稽徵處調取之房屋稅籍
    證明書，可證明門牌號碼台南縣善化鎮○○路五九九之十一號及其未保存登記建
    物包括坐落台南縣善化鎮○○段二六七三及二六七四號及水利地上之建物納稅義
    務人均為被上訴人，第一層面積達一四四六平方公尺，第二層面積達一四三一平
    方公尺，第三層面積九五四平方公尺，加上屋頂突出物等，總面積達四二二八平
    方公尺，課稅現值一、一八八、四○○元，此有稅籍證明書及房屋稅繳款書為憑
    ，被上訴人並已繳納房屋稅三年，原審依法判決被上訴人勝訴，並無不合。
　(四)鈞院委託台灣省建築師公會台南辦事處鑑定之價格為二百四十五萬五千元，被上
    訴人對上開鑑定價格無意見，惟被上訴人於九十二年十月十九日受讓第三人王振
　　輝對上訴人之債權五百萬元，有債權讓與契約書及債權憑證可稽，被上訴人已經
　　以九十二年十二月廿二日準備書狀通知上訴人債權讓與乙事，並於鈞院九十二年
　　十二月廿五日準備程序時，提出該準備書狀繕本當庭交付上訴人以為債權讓與之
　　通知，被上訴人並主張以受讓之債權與上訴人反訴備位聲明，請求之金額抵銷。
三、證據：援用第一審所提證據外。補提：稅籍證明書及拆除執照申請書、台南縣稅
    捐稽徵處函文、房屋稅繳款書（以上均為影本）、相片七張。
    理　　由
一、上訴人主張：系爭二六七三號、二六七四號土地，及地上十一號房屋，及地上十
　　二號房屋（未辦保存登記），原均為其所有，其以系爭二筆土地及十一號房屋，
　　向第一銀行抵押借款，因無力償還本息，遭第一銀行聲請查封拍賣抵押物，系爭
　　十二號並未在拍賣範圍內，系爭查封物，經被上訴人標買取得，並已點交使用，
　　但系爭十二號房屋並未在點交之內，且系爭十二號建物，有獨立之出入門戶，非
　　十一號房屋之附屬建物，仍屬上訴人所有，因被上訴人對此爭執，起訴請求確認
　　為其所有，並命伊交付房屋，爰提起反訴，求為判決(一)先位聲明確認門牌台南縣
    善化鎮○○路五九九之十二號房屋為上訴人即反訴原告所有。(二)備位聲明反訴被
    告應給付反訴原告二百四十五萬五千元並加付法定利息，並提起上訴，求為廢棄
　　原審判決，駁回被上訴人請求等語。
二、被上訴人則以：系爭十二號房屋與被上訴人拍定之十一號主建物，並無可資區別
　　之標識存在，上訴人雖主張系爭建物之門牌號碼為台南縣善化鎮○○路五九九之
　　十二號，該門牌事實上並不存在，稅籍亦註銷。系爭十二號建物與十一號建物在
　　外觀上為一整棟之建物，又十二號建物並無衛浴設備，無法單獨使用，其所架設
　　臨時性鐵梯，僅供一般工寮臨時使用，安全堪慮，不能做為永久使用，上訴人未
　　居住其中，足見系爭建物與主建物之依從關係。就系爭十二號建物鑑定其價值為
　　二百四十五萬五千元不爭執，並以受讓王振輝對上訴人之債權，據以抵銷反訴原
　　告之不當得利債權等語，資為抗辯。
三、經查：被上訴人主張，系爭二六七三、二六七四號土地，及地上十一號房屋，原
    為上訴人所有，九十年五月間，上訴人之債權人第一銀行聲請原審民事執行處強
    制執行，由被上訴人得標拍定並已取得權利移轉證書，嗣被上訴人聲請點交上開
    不動產，經原審民事執行處認定「拍賣標的範圍僅包括系爭二六七三、二六七四
    地號土地，及十一號房屋及未保存登記部分，不及於十二號之未保存登記建物，
    該部分建物不予點交。」，未將十二號房屋一併點交，駁回被上訴人此部分點交
    之聲請。其後上訴人之債權人王振輝，於九十一年四月間，另向原審民事執行處
    聲請查封拍賣系爭十二號未保存登記建物，該處以「十二號未保存登記建物並無
    獨立出入通路，係十一號房屋之附屬建物，無獨立之所有權，十一號房屋之所有
    人為乙○○，並非甲○○」為由，撤銷對十二號房屋之執行程序，雖經王振輝聲
　　明異議，仍遭民事執行處駁回異議確定之事實，業據被上訴人提出不動產權利移
　　轉證書、土地、建物登記簿謄本、聲請點交狀、原審九十一年度執清字第一二二
　　六二號執行命令、裁定為証，並經本院依職權調取原審九十年度執字第九三九八
　　號、九十一年度執字第一二二六二號民事執行卷宗查明屬實，且為上訴人所不爭
　　執，堪信為真實。茲被上訴人主張，系爭十二號房屋，未具獨立性，係其十一號
　　房屋之附屬建物，所有權應屬伊所有，因兩造有爭執，爰求為判決確認屬其所有
　　，並命上訴人交付等語，上訴人則否認其情，並反訴確認十二號房屋為其所有，
　　備位聲明則請求返還不當得利二百四十五萬五千元等語。是本件應審究者，乃系
　　爭十二號房屋是否係獨立不動產？抑或係十一號房屋之附屬建物？
四、經查：
  (一)系爭十二號建物，坐落二六七四土地上，與相鄰坐落二六七三地土地上之十一號
    房屋，兩者原先共同壁打通，系爭十二號建物一樓部分作為客廳、廚房，十一號
    房屋一樓部分係車庫、房間，衛浴設備均設置於十一號房屋屋內，系爭十二號建
    物二、三樓房間出入口，均從十一號房屋樓梯出入，其本身並無樓梯，均須從十
　　一號房屋出入，上訴人係九十一年十月間，系爭十一號房屋被拍定後，始於系爭
　　十二號建物二、三樓之間架設鐵梯。
  (二)按所有人於原有建築物之外另行增建者，如增建部分與原有建築物無任何可資區
    別之標識存在，而與之作為一體使用者，因不具構造上及使用上之獨立性，自不
    得獨立為物權之客體，原有建築物所有權範圍因而擴張，以原有建築物為擔保之
    抵押權範圍亦因而擴張。倘增建部分於構造上及使用上已具獨立性，即為獨立之
    建築物。苟其常助原有建築物之效用，而交易上無特別習慣者，即屬從物，而為
    抵押權之效力所及。若增建部分已具構造上之獨立性，但未具使用上之獨立性而
    常助原有建築物之效用者，則為附屬物。其使用上既與原有建築物成為一體，其
    所有權應歸於消滅；被附屬之原有建築物所有權範圍因而擴張，抵押權之範圍亦
    同，是從物與附屬物雖均為抵押權之效力所及，惟兩者在概念上仍有不同（最高
　　法院八十八年度台上字第四八五號、九十二年台上字第九九八號判決參照）。查
　　系爭十二號建物與十一號，共同壁打通，所有樓梯、衛浴設備均置於十一號建物
　　內，欲入十二號建物二、三樓必須從上開樓梯通行，而客廳、廚房則設置於系爭
　　十二號，已如前述，十二號建物一樓置有不銹鋼鐵門供出入，十一地號一樓則為
　　鐵捲門，供車輛出入，二建物二、三層外觀呈一體構造，客觀上亦足以令人信為
　　同一棟建物，有照片可按。綜合以上各情，堪認系爭十二號建物具構造上雖有其
　　獨立性，但使用上須仰賴十一號始能對外出入，應屬十一號之附屬建物，要屬無
　　疑。
  (三)綜上所述，被上訴人主張，系爭十二號建物，係其所有十一號之附屬建物為可採
    。從而，被上訴人請求確認系爭未保存登記建物第一層（如原判決附圖一所示Ａ
    、附圖二所示Ｄ部分）、第二層（如附圖一所示Ｂ、附圖二所示Ｅ部分）、第三
    層（如附圖一所示Ｃ、附圖二所示Ｆ部分）為伊所有，上訴人應將該部分建物騰
    空交還被上訴人，為有理由，應予准許。上訴人即反訴原告主張，系爭房屋，係
    獨立建物，非十一號房屋之附屬建物，不在拍賣範圍，所有權仍屬其所有，為不
    可採。其反訴請求，確認上開十二號房屋為其所有，即非有理，應駁回其反訴。
    並駁回其對命其交屋部分之上訴。至兩造有關系爭房屋是否有獨立門牌，有無稅
    籍號碼之爭論，核屬行政管理之問題，與系爭建物是否係獨立不動產，無直接關
　　係，併此明。
五、次須審究者，乃上訴人主張，系爭十二號房屋，並未在查封鑑價範圍，若因係附
　　屬建物而所有權被吸收於十一號房屋，則被上訴人受有利益，是否可採？
　(一)按無法律上之原因而受利益，致他人受損害者，應返還其利益。民法第一百七十
　　九條前段定有明文。查系爭十二號建物為未保存登記之建物，於原審法院查封拍
　　賣，並未一併查封，鑑價時並未一併列入鑑價，此為兩造所不爭執，則被上訴人
　　於向法院應買時，亦未一併考量在內，現因系爭建物未具備使用上、經濟上獨立
　　性，係附屬物，其所有權歸屬於原建物，被上訴人因而在法律上取得系爭十二號
　　房屋之所有權，但事實上其既未支出此部分之價金，類推民法第八百十六條、第
　　八百十一條之規定，被上訴人顯屬不當得利，上訴人此部分主張，尚屬可採。查
　　系爭十二號建物，經本院囑託台灣省建築師公會台南辦事處鑑估結果，其價值為
　　二百四十五萬五千元，被上訴人對此項鑑定亦無意見。則上訴人受有建造系爭房
　　屋之支出費用之不利益，而被上訴人取系爭建物之所有權，未支付相當對價，即
　　獲得本應支出而未支出之利益。上訴人提起預備反訴，主張被上訴人應返還不當
　　得利二百四十五萬五千元，自屬有據。
  (二)再按二人互負債務，而其給付種類相同，並均屆清償期者，各得以其債務，與他
    方之債務，互為抵銷。又抵銷，應以意思表示，向他方為之。其相互間債之關係
    ，溯及最初得為抵銷時，按照抵銷數額而消滅。民法第三百三十四條第一項前段
    、第三百三十五條定有明文。被上訴人主張，其因受讓第三人王振輝對反訴原告
　　之債權五百萬元，已據其提出債權憑証及受讓通知為証，上訴人對其積欠王振輝
　　五百萬元未償還，以及已知悉被上訴人受讓債權之事實，則被上訴人已取得對上
　　訴人五百萬元債權，茲兩造債權債務給付種類相同，均已屆清償期，被上訴人據
　　以抵銷其對上訴人所負返還不當得利債務，自無不合。經抵銷後，上訴人對被上
　　訴人已無任何不當得利債權，其請求返還，自有未合。
六、從而，被上訴人本於所有權之法律關係，請求確認如原判決主文所示建物，係其
　　所有，上訴人應將該處騰空遷出，為有理由，原審法院就此部分所為判決，並無
　　不合，上訴人猶執前詞指摘原判決為不當，求予廢棄，非有理由，不應准許。至
　　上訴人提起先位反訴，請求確認系爭建物屬其所有，為無理由，應予駁回。其預
　　備反訴請求被上訴人返還不當得利二百四十五萬五千元，因被上訴人行使抵銷權
　　結果，亦屬無理由，應予駁回。本件事證已臻明確，兩造其餘之攻擊、防禦方法
　　及舉證，於判決結果不生影響，爰不一一論列，併此敘明。
七、據上論結，本件上訴及反訴均為無理由，依民事訴訟法第四百四十九條第一項、
    第七十八條，判決如主文。
中　　　華　　　民　　　國　　九十三　　年　　　一　　　月　　 三十　　 日
　　　　　　　　　　　　　　　　　　臺灣高等法院臺南分院民事第一庭
~B1審判長法官　王　　惠　　一
~B2　　　法官　張　　世　　展
~B3　　　法官　吳　　上　　康
右為正本係照原本作成。
如對本判決上訴，須於判決送達後二十日內向本院提出上訴狀，未表明上訴理由者，
應於上訴後二十日內向本院提出理由書。
中　　　華　　　民　　　國　　九十三　　年　　二　　月　　　　三　　　　日
~B法院書記官  易　　慧　　玲
